【裁判字號】    98,家抗,10
【裁判日期】    980331
【裁判案由】    指定遺產管理人
【裁判全文】
臺灣高雄地方法院民事裁定              98年度家抗字第10號
抗  告  人  財政部國有財產局台灣南區辦事處
法定代理人  甲○○
非訟代理人  陳貴華
相  對  人  高雄縣鳳山市農會
法定代理人  丁○○
非訟代理人  丙○○
抗告人因與相對人間聲請指定被繼承人乙○○遺產管理人事件，
對於民國97年12月24日本院97年度財管字第149 號所為裁定提起
抗告，本院管轄之第二審法院合議庭裁定如下：
    主    文
抗告駁回。
抗告程序費用新臺幣壹仟元由抗告人負擔。
    理    由
一、本件相對人於原審主張：被繼承人乙○○（男，民國○○年○
    月○○日生，身分證統一編號：Ｚ000000000號，生前最後住所
    ：高雄縣鳳山市○○路175 巷38弄4 之2 號）於民國95年1
    月27日死亡，被繼承人生前曾於91年1 月2 日向相對人借貸
    新臺幣（下同）150 萬元，至今尚未清償完畢，因其法定繼
    承人均已拋棄繼承權，而其親屬會議並未於1 個月內選定遺
    產管理人，致相對人無法行使權利，為確保相對人之權利，
    爰依法聲請指定被繼承人乙○○之遺產管理人等語，並提出
    被繼承人除戶謄本、他項權利證明書、抵押權設定契約書、
    借據、本院雄院隆家切95繼537 字第39956 號函、繼承系統
    表、各繼承人之戶籍謄本等件為證，並經原審徵詢被繼承人
    之其他繼承人均不願擔任本件遺產管理人，由原審裁定抗告
    人為本件遺產管理人等情，有原審裁定書在卷足憑。
二、抗告意旨略以：
  (一)被繼承人乙○○於95年1 月27日死亡，遺有財產，其繼承人
    均已拋棄繼承權，足認被繼承人之遺債大於遺產，抗告人不
    適宜擔任本件遺產管理人。又法律未規定抗告人為「無人承
    認之繼承」之唯一遺產管理人，亦未規定繼承人拋棄繼承權
    後不得擔任被繼承人之遺產管理人。
  (二)再依臺灣高等法院臺中分院88年度家抗字第96號民事裁定之
    理由一：「按聲請法院選任遺產管理人，法院有裁量權，不
    受聲請人之拘束，可依職權選任適當之管理人。而選任遺產
    管理人需考慮其適切性，亦即除管理遺產需公平外，應以對
    遺產遺債清況瞭解較深者優先選任..... 」。
  (三)遺產管理人仍應依民法繼承之相關規定處理被繼承人之遺產
    ，如有遺產歸屬國庫時，亦應依同條第1 項第5 點規定為遺
    產之移交。又民法第1185條規定：「第1178條所定期限屆滿
    ，無繼承人承認繼承時，其遺產於清償債權並交付遺贈物後
    ，如有剩餘，歸屬國庫。」故遺產管理人依法規定辦理並於
    管理職務終結前如有剩餘，仍應解繳國庫。
  (四)本案繼承人乙○○所遺遺產屬於「有遺債大於遺產之虞」的
    「繼承人拋棄繼承權之無人承認繼承」之遺產，又相對人係
    以繼承人拋棄被繼承人財產繼承權，致無法行使清償債權所
    為聲請指定遺產管理人事件。繼承人以其血緣至親，卻無人
    願意依法承受繼承權，負擔其繼承之責任，已無選任無利害
    關係之第三人為其遺產管理人之必要，
  (五)抗告人係公產管理機關，綜理國產事務，國有財產繫屬全體
    國民所共有。因本案被繼承人之遺產不敷清償遺債之虞，且
    抗告人於辦理被繼承人遺產管理事務期間，須由國庫墊付各
    項費用負擔，如遺產稅等等費用，各項墊付費用並無明文規
    定得於終結遺產管理職務後先受清償扣還，形同以國民全體
    之財產填補被繼承人遺產需繳之各項稅費外，亦吸收其間支
    出的管理費用，若僅以無人承認繼承之故，遽指定抗告人為
    其遺產管理人，國庫將遭受損害，並有違社會公平正義原則
    。且按司法院74年10月15日（74）院台廳一字第05786 號函
    示：「此類拋棄繼承事件，多屬遺債大於遺產，形同破產，
    儘量避免選任國有財產權為遺產管理人。」為此請求廢棄原
    裁定，抗告程序費用由被繼承人乙○○遺產負擔云云。
三、經查，乙○○於95年1 月27日死亡，有相對人提出之被繼承
    人除戶謄本、他項權利證明書、抵押權設定契約書、借據、
    本院雄院隆家切95繼537 字第39956 號函、繼承系統表、各
    繼承人之戶籍謄本等件為證，且其繼承人即配偶陳秀岑、其
    子女楊宗翰、楊婉玉、其父母楊寶梵、楊許玉梅、其弟楊清
    輝均已向本院聲明拋棄繼承，其姊妹楊美英、楊美惠均已死
    亡等情，業據本院依職權調閱95年度繼字第537 號卷核閱無
    訛在卷，又前開已向本院聲明拋棄繼承之各該繼承人均經向
    本院陳明渠等均無意願擔任被繼承人乙○○之遺產管理人一
    節，有原審電話記錄一紙在卷足憑（見原審卷第15之1 頁）
    。嗣經原審選任財政部國有財產局台灣南區辦事處為乙○○
    之遺產管理人，參酌非訟事件法第149 條第3 項規定，經核
    並無不合。
四、抗告人雖以前詞置辯，惟乙○○之繼承人均合法為拋棄繼承
    並無意願擔任乙○○之遺產管理人，已如前述，顯難期待無
    意願之被繼承人能圓滿達成被繼承人乙○○之遺產管理工作
    ，且抗告人亦未提出相關文件證明張乙○○尚有其餘親屬可
    資擔任遺產管理人，則本件實難選任其他親屬為遺產管理人
    ，抗告意旨主張選任其餘被繼承人之親屬云云，並無足採。
    其次，抗告人為國家管理財產之機關，如本件遺產經清償債
    務後尚有剩餘，依民法第1185條規定，應歸屬國庫，是本件
    遺產管理即具公益性質，國庫對乙○○之遺產仍可能具有期
    待利益，由抗告人為遺產管理人，應屬適當，抗告人自不得
    在未經實際管理前，預測被繼承人乙○○負債超過其遺產，
    或其必須墊付之管理費用將來無法請求返還，而拒絕擔任遺
    產管理人。再抗告人若擔任遺產管理人，關於由抗告人代墊
    之遺產管理費用，解釋上得類推適用破產法第97條規定應先
    於遺產之債權，隨時由遺產清償之，又依遺產及贈與稅法第
    17 條 第1 項第11款規定管理遺產之直接必要費用，應自遺
    產總額中扣除，免徵遺產稅，是遺產管理人所代墊之遺產管
    理費用，仍可自遺產中優先受償，遺產管理人依民法第1183
    條規定亦可請求遺產管理之報酬，是以，將不因抗告人管理
    遺產而有浪費國家資源或造成國庫損害之情形，抗告人此部
    份主張，亦難遽以採信。且抗告人為政府機關，與被繼承人
    乙○○間無利害關係，應有相當之專業能力足以勝任管理職
    務，準此，抗告人仍為較適當之遺產管理人，原審選任抗告
    人為被繼承人乙○○之遺產管理人，核無不合。至司法院前
    開函文，僅表明儘量不宜選任抗告人為遺產管理人，以供法
    院斟酌，非謂不得選抗告人為遺產管理人，抗告人不得執為
    拒絕擔任遺產管理人之依據。另抗告人於本院98年3 月10日
    調查期日針對本院詢問是否有較抗告人較適宜擔任本件遺產
    管理人之人選時，並無法說明（見本院卷第26頁），且相對
    人對於原審選任抗告人為被繼承人乙○○之遺產管理人並無
    意見（見本院98年3 月10日訊問筆錄）。綜上，原審選任抗
    告人為乙○○之遺產管理人，尚屬適當，並無違誤，抗告意
    旨認原裁定不當，求予廢棄，即無理由，應予駁回。
五、據上論結，本件抗告為無理由，依非訟事件法第21條第2 項
    、第24條第1 項、第46條、民事訴訟法第495 條之1 第1 項
    、第449 條第1 項、第78條，裁定如主文。
中    華    民    國    98    年    3     月    31    日
                      家事法庭審判長法  官  郭慧姍
                                    法  官  伍逸康
                                    法  官  何清富
上正本係照原本作成。
如不服本裁定，得於收受送達後10日內向本院提出再抗告狀，並
繳納再抗告費新台幣1,000 元。（依非訟事件法第45條：再抗告
以非以適用法規顯有錯誤為限，且需經本院之許可）
中    華    民    國    98    年    4     月    1    日
                                書記官  葉彥伶


司法院資訊處製作；財團法人民間司法改革基金會備份。
